【裁判字號】    94,訴,6284
【裁判日期】    950428
【裁判案由】    履行契約
【裁判全文】
臺灣臺北地方法院民事判決              94年度訴字第6284號
    原      告  甲○○
    訴訟代理人  劉師婷    律師
    複 代 理人  丙○○
    被      告  乙○○
    訴訟代理人  黃永琛    律師
    複 代 理人  梁堯清    律師
上列當事人間請求履行契約事件，本院於民國95年3月30言詞辯
論終結，判決如下：
    主      文
原告之訴及假執行之聲請均駁回。
訴訟費用由原告負擔。
    事      實
甲、原告方面
一、聲明：
  (一)被告應給付原告新臺幣二百三十三萬七千九百六十三元，及
    自民國九十四年一月二十日起至清償日止，按週年利率百分
    之五計算之利息。
  (二)原告願供擔保，請准宣告假執行。
二、陳述：
  (一)原告為標得業主行政院國軍退除役官兵輔導委員會榮民森林
    保育事業管理處（下稱退輔會管理處）之「棲蘭森林遊樂區
    停車場補辦建照及使用執照取得」一案（下稱系爭標案），
    於民國九十三年四月二十四日與被告簽訂棲蘭森林遊樂區立
    體停車場補辦建照及使照合約書（下稱系爭契約），約定由
    被告出具建築師之名義配合原告參與業主標案投標及兩造之
    合作事宜。依系爭契約第二條、第三條及第四條約定，系爭
    標案之得標金額新臺幣（下同）三百五十三萬五百八十一元
    ，由業主分二期支付，即分期支付一百七十六萬五千二百九
    十元及一百七十六萬五千二百九十一元，被告僅能取得其中
    五十五萬元之酬金，扣除被告所墊付之十萬元，及扣除被告
    已支付訴外人復統工程顧問股份有限公司（下稱復統公司）
    與証安消防工程有限公司（下稱証安公司）之十一萬元與四
    十三萬二千六百十八元後，被告應於收訖業主退輔會管理處
    之酬金保管兌現後一週內，歸還原告二百三十三萬七千九百
    六十三元。嗣業主已於九十三年十月十三日，將扣除百分之
    十稅金及三十元手續費後之一百五十八萬八千七百三十一元
    ，及於九十四年一月十二日將一百五十八萬八千七百六十元
    ，匯入被告所負責之乙○○建築師事務所，被告依約應於收
    訖業主酬金一週內，即應於九十四年一月十九日前，將上開
    二百三十三萬七千九百六十三元款項交還原告，詎被告未依
    約交還，原告爰請求被告交還上開款項，並依民法第二百二
    十九條規定，請求給付原告自九十四年一月二十日起至清償
    日止，按法定利率計算之遲延利息。
  (二)被告為達侵占系爭契約款項之目的，未經原告同意，擅自以
    乙○○建築師事務所為投保單位，申報原告於九十三年四月
    一日到職加保全民健康保險。惟被告稱原告為其員工之時點
    ，與原告勞工保險及全民健康保險健保之投保資料不符，況
    據系爭契約約定可知，系爭標案縱以被告之名義投標，然實
    為被告借名供原告投標，原告應自負盈虧，故被告自無解除
    原告職務之可言，是被告依民法第五百四十八條第二項規定
    ，主張因可歸責於受任人之事由終止契約者受任人無報酬請
    求權，即無理由。且被告保管酬金一週，亦僅墊付系爭標案
    前期作業之費用，原告嗣候仍應自業主退輔會管理處之酬金
    中扣除予被告，足證原告並非受僱於被告，兩造乃合作關係
    ，此經被告於本院九十四年度偵字第九一一二號刑事案件訊
    問時已自認其無原告之人事資料，復以系爭標案之建築執照
    費及先行動工罰款共二十八萬八千三百二十八元，均係由原
    告所繳納，亦足證原告並非被告所僱佣之勞工或所委任之經
    理人。又被告稱多數工作係由其完成，原告未依系爭契約履
    行工作，然原告係以訴外人永漢工程有限公司（下稱永漢公
    司）之名義完成系爭標案工作，況原告除以訴外人永漢公司
    名義簽約委請相關廠商協助處理系爭標案外，亦親自完成諸
    多工作，且支付報酬予相關廠商，是系爭標案縱有部分款項
    係由被告嗣後支付，惟該案確係由原告所完成。另被告稱原
    告領回申辦使用執照等相關文件及圖說，並停止申辦本案使
    用執照，故應扣除台灣省建築師公會台北辦事處之安全鑑定
    報告書十五萬元，惟實係被告一再拖延其依約應完成交付之
    安全鑑定報告，致原告遭建設局通知領回申請使用執照文件
    。
  (三)又被告稱訴外人汎德營造有限公司（下稱汎德公司）遭原告
    欺騙，於知悉系爭標案並非訴外人永漢公司得標後，即拒絕
    工作，被告迫於無奈，遂委請訴外人佑得營造有限公司（下
    稱佑得公司）承作，且被告與業主合約中之詳細價目表工程
    項目，稅金亦為百分之八。然原告已向訴外人汎德公司說明
    該標案係借名投標，汎德公司始與訴外人永漢公司簽訂契約
    ，況被告於業主撥付第一次酬金後，始申請變更承造人為訴
    外人佑得公司，業主於宜蘭縣政府核准變更承造人後五日，
    即撥付第二次酬金，可知訴外人汎德公司已依約完成建造、
    使照申請及竣工報告等工作，被告實無變更承造人之必要。
    且被告於九十四年一月三日及同年月十一日匯款予訴外人佑
    得公司，卻開立九十四年三月十日及九十五年一月二十日之
    發票，可知被告係嗣後偽填，被告聲請變更承造人，係為虛
    報費用以侵占其依約代原告保管酬金之目的。另據該價目表
    可知，營造廠簽証與稅金合計為百分之八，並非稅金為百分
    之八，該工程已罹營業稅徵收期間，依法無庸追徵稅金，被
    告主張應補繳四十三萬元，與事實不符，亦與其所提之發票
    不符，足見被告主張不實。再者，系爭標案係借名投標，被
    告依系爭契約之旨，應提供其出借名義所須之文件供原告辦
    理標案相關事宜，原告則無提供建造執照正本予被告之義務
    ，且被告拒絕依約交付安全報鑑定書，已致原告無法申請使
    用執照。
三、證據：提出棲蘭森林遊樂區立體停車場補辦建照及使照合約
    書一件、合約書一件、收據一件、函一件、入戶電匯申請書
    一件、全民健康保險資料一件、勞工保險卡一件、勞工保險
    加保申請表一件、鑽探工程合約一件、合約書七件、統一發
    票七件、領據一件、有限公司變更登記表一件、證明書一件
    、身份證一件、存證信函二件、回執信封一件、活期儲蓄存
    款存摺一件、開標紀錄一件、報價單二件、本票二紙、工程
    契約書一件、宜蘭縣政府建照執照一件、使用執照申請書一
    件、建築物概要明細表一件、建築物概要表一件、地號表一
    件、使用執照審查表一件、竣工報告書一件、宜蘭縣政府建
    設局函一件、行政院國軍退除役官兵輔導委員會榮民森林保
    育事業管理處函一件、驗收單一件、函一件（以上均影本）
    等件為證。
乙、被告方面：
一、聲明：
  (一)原告之訴駁回。
  (二)如受不利益判決，被告願供擔保，請准宣告免為假執行。
二、陳述：
  (一)系爭標案係由行政院退輔會管理處處委任被告乙○○之建築
    師事務所辦理建築執照及使用執照取得等事宜，此有雙方於
    九十三年四月十九日所簽訂之「棲蘭森林遊樂區停車場補辦
    建照、使照委任契約書」可稽，被告於投標當日委由原告代
    表出席處理領標及投標相關事宜，並於九十三年四月二十三
    日給付原告十萬元作為系爭標案之建照及使照之行政費用，
    足證原告知悉系爭標案係被告之乙○○建築師事務所得標，
    原告並非該契約之當事人，況倘如原告所稱系爭標案乃其借
    名投標，被告自無須給付被告行政費用，且該行政費用並非
    代墊款。又況，兩造係於九十三年四月二十四日簽訂系爭契
    約，乃原告於得標後始與被告商量後續事宜，由被告委任原
    告負責系爭標案之工作，原告應自負盈虧，被告則自得標金
    額中扣除五十五萬元後為其受委任處理系爭標案之報酬，足
    證系爭契約係委任契約之性質。另依系爭契約第四條約定，
    系爭標案之工作應由原告履行，詎原告未依約履行其工作，
    致多數工作由被告完成，然原告竟於九十三年十月二十二日
    及九十三年十月二十六日函業主退輔會管理處及被告，表示
    其將拆除消防設備並撤銷消防許可，領回申辦使用執照等相
    關文件及圖說，停止申辦本案使用執照，被告遂依民法第五
    百四十八條第二項規定，於九十三年十一月五日通知原告解
    除其職務，並終止系爭契約，復以原告未依系爭契約第五條
    約定，取得相關廠商或工作人員之領取費用憑證等資料交付
    予被告，原告自不得請求報酬。
  (二)又依兩造間合約書，系爭標案應由原告完成，且由原告自負
    盈餘或虧損，並應支付相關協力配合廠商或工作人員之應付
    款項，然原告未為處理而由被告完成者，有訴外人復統公司
    之鑽採工作，係由被告帶其勘查現場、拍照並指定鑽孔位置
    ，另訴外人佑得公司負責勘查現場，竣工簽證及審查全部文
    件，亦均由被告處理，而訴外人汎德公司於知悉系爭標案並
    非訴外人永漢公司得標，拒絕竣工簽證，且未承作本工作，
    至訴外人証安公司負責消防設施，因原告未與該公司驗收付
    款，亦係由被告出面驗收付款，另台灣省建築師公會台北辦
    事處負責安全鑑定，均由被告出面提供全部文件解說後取得
    ，是被告支付予訴外人復統公司（鑽孔廠商）之十一萬元、
    佑得公司（竣工簽證廠商）之六十九萬元、証安公司（消防
    公司）之四十三萬元、台灣省建築師公會台北辦事處（安全
    鑑定報告書）之十五萬元及原告向被告所支領十萬元，均應
    扣除。至原告稱被告未依約交付安全鑑定報告書，致建設局
    通知領回申請使用執照文件，惟依系爭契約定，該安全鑑定
    報告書乃屬原告應辦理之事項，被告自無須交付該鑑定報告
    書。
  (三)另依系爭契約第五條約定，即原告應以被告之名義與本案相
    關協力工作廠商簽約，亦須以被告之名義開立簽收發票，被
    告始得據此辦理稅務事宜，原告自不得以訴外人永漢公司名
    義簽約開立收據，且被告從未同意原告以訴外人永漢公司名
    義簽約開立收據，亦未同意系爭標案以訴外人永漢公司開立
    發票予被告，亦從未收受訴外人永漢公司所開立之發票，原
    告竟以其所寄發之存證信函指摘被告，自無理由，況且訴外
    人永漢公司與被告間並無交易行為，依法不得收受該發票，
    是原告以訴外人永漢公司名義簽約並開立收據及發票，與系
    爭契約約定不符，亦屬違法。再者，訴外人汎德公司遭原告
    欺騙，於知悉系爭標案非訴外人永漢公司得標，即拒絕工作
    之處理，被告迫於無奈，遂委請訴外人佑得公司承作，詎原
    告竟稱被告係為達浮報款項之目的，始委請訴外人佑得公司
    承作。又況，被告與業主之合約中所列之詳細價目表工程項
    目「營造廠簽證與稅金」，其複價即高達八十一萬三千二百
    五十八元，稅金亦為百分之八，原告稱被告與訴外人佑得公
    司係通謀虛偽意思表示，顯屬無稽。
三、證據：提出本院檢察署檢察官不起訴處分書一件、協力工作
    者明細表一件、統一發票十一件、聲明書二件、函三件、存
    證信函一件、宜蘭縣政府使用執照一件、匯款回條聯四件、
    交易明細表二件、開標紀錄一件、領據一件、最高法院判例
    要旨一件、乙○○應收帳款明細表一件、宜蘭縣政府函一件
    、竣工報告書一件、詳細價目表一件、臺灣鐵路局票七件、
    宜蘭縣政府地政規費收據四件、收款單一件、信用卡銷售收
    據一件、台北市地政規費及其他收入收據一件、會議記錄一
    件、支票二紙（以上均影本）等件為證。
    理      由
一、本件原告起訴主張其為標得退輔會管理處之「棲蘭森林遊樂
    區停車場補辦建照及使用執照取得」一案，乃與被告簽訂「
    棲蘭森林遊樂區立體停車場補辦建照及使照合約書」，約定
    由被告出具名義配合原告參與投標及兩造之合作事宜，系爭
    標案之金額為三百五十三萬五百八十一元，由業主分二期支
    付，被告僅能取得其中五十五萬元之酬金，扣除被告所墊付
    之十萬元，及扣除被告已支付訴外人復統公司與証安公司之
    十一萬元與四十三萬二千六百十八元後，被告應於收訖業主
    酬金後一週內，歸還原告二百三十三萬七千九百六十三元，
    本件業主已將扣除百分之十稅金及三十元手續費後之一百五
    十八萬八千七百三十一元，及一百五十八萬八千七百六十元
    ，先後匯入被告帳戶，被告依約即應將上開二百三十三萬七
    千九百六十三元款項交付原告，詎被告未依約交還，爰訴請
    被告給付上開款項及自九十四年一月二十日起至清償日止，
    按法定利率計算之遲延利息云云；被告則以系爭標案係由其
    承攬，並與業主簽訂「棲蘭森林遊樂區停車場補辦建照、使
    照委任契約書」，其於投標當日委託原告代表出席處理領標
    及投標相關事宜，並預先給付原告十萬元作為系爭標案之建
    照及使照之行政費用，原告並非該契約之當事人，蓋倘原告
    係借名投標，即無再由被告支付行政費用可言，原告係在系
    爭標案已得標後始與被告商量後續事宜，由其委任原告負責
    系爭標案工作，被告並自得標金額中扣除五十五萬元作為其
    受委任處理系爭標案之報酬，足證系爭契約為委任性質，再
    者，原告未依約履行其工作，多數工作由被告完成，又因原
    告發函業主及被告，表示其將停止申辦本案使用執照，其遂
    通知原告解除其職務，並終止系爭契約，且原告未依約將相
    關廠商或工作人員領取費用之憑證交付被告，自不得請求報
    酬等語資為抗辯。
二、經查，本件兩造均不否認行政院國軍退除役官兵輔導委員會
    榮民森林保育事業管理處之「棲蘭森林遊樂區停車場補辦建
    照及使用執照取得」一案形式上係由被告與退輔會管理處簽
    訂，而本件兩造於九十三年四月二十四日就上開業務之處理
    方式亦簽訂合約書，嗣系爭工程因已完工，業主乃於九十三
    年十月十三日，將扣除百分之十稅金及三十元手續費後之一
    百五十八萬八千七百三十一元，及於九十四年一月十二日將
    一百五十八萬八千七百六十元，匯入被告所負責之乙○○建
    築師事務所，上開事實並有提出棲蘭森林遊樂區立體停車場
    補辦建照及使照合約書、合約書、入戶電匯申請書等影本在
    卷可稽，堪信為真實。本件兩造所爭執者，主要乃系爭工程
    究竟係由被告以自己名義向業主競標取得系爭工程後，再委
    任原告承攬，抑或係由原告借用被告名義參與競標，實際上
    業務均由原告承作？茲將上開爭議分論如下：
  (一)就系爭退輔會管理處之「棲蘭森林遊樂區停車場補辦建照及
    使用執照取得」一案形式上觀察，應係由被告得標並與退輔
    會管理處於九十三年四月十九日簽訂上開契約，是就業主立
    場而言，系爭工程之得標廠商應為被告，殆毋庸疑，此由業
    主將工程款先後二次匯入被告帳戶一節即可知悉。可資質疑
    者，乃本件兩造於上開招標案確定並簽訂契約後，於九十三
    年四月二十四日簽訂合約書，約定甲方（即原告）辦理本案
    自負盈餘或虧損（合約書第一條），而乙方（即被告）於業
    主給付報酬後，除留取五十五萬元外，其餘款項均應給付原
    告（參合約書第二條），惟在甲方即原告辦理本案之前，乙
    方即被告應先墊付原告前期作業費用十萬元，此一款項於被
    告領得業主第一次酬金兌現後，即應歸還被告。是就兩造所
    簽訂之系爭契約內容以觀，似為被告向業主承攬系爭工程後
    ，將系爭工程之主要業務再度轉包予原告，不論原告再承包
    系爭工程之盈虧如何，被告均收取五十五萬元之中間價差，
    原告雖稱系爭工程係其借用被告名義投標云云，惟倘係如此
    ，雙方對於「借名」投標一節均未在系爭契約中載明，原告
    對此亦無其他證據資料供本院佐參，而系爭工程在形式上確
    係由被告向業主競標取得，且係由被告出面與業主結算一切
    費用，此觀本件兩造所簽訂之合約書第五條約定甲方即原告
    辦理全案相關工作，應負責取得相關廠商或工作人員之領取
    費用憑證等資料交付乙方即被告，即可知有關向業主結算請
    款事宜均係由被告負責，非原告，此與一般所謂借名投標，
    有關請款、申報單據事宜均由實際從事工作之借名者經手，
    被借名者從不參與之情形仍有不同，是本件原告稱系爭工程
    係由其借名被告名義投標，實際上業務均由其負責云云，顯
    有出入。況本件兩造簽訂合約書係在被告以其名義投標系爭
    工程之後，換言之，被告在參與系爭工程競標前，兩造尚未
    簽訂任何契約書，若謂被告在參與競標系爭工程時，係為原
    告「處理事務」，顯有違常情。系爭工程縱然係由原告以被
    告名義實際到場從事競標，亦僅係代理被告為意思表示，其
    效力及於被告，與被告親為相同，蓋斯時兩造間尚未有任何
    將系爭工程再為委任或轉包之協議，如何認為原告代理被告
    參與競標即係借用被告名義之行為？原告指稱其與被告間係
    借名投標關係云云，並非事實。
  (二)被告標得系爭工程後，將系爭工程轉包予原告，已如前述。
    須進一步論究者，乃原告就其與被告間系爭合約之義務是否
    業已依約履行完畢？依兩造所簽訂之系爭合約書第五條約定
    ，原告負責辦理系爭工程全案之相關工作，至於何謂相關工
    作，兩造未有詳細約定，茲依證人許金農稱：「（問：自己
    有無參與本件系爭工程？）透過朋友介紹，跟永漢甲○○先
    生認識，跟他有合約關係，向宜蘭縣政府辦理使用執照與建
    照的手續而已。」、「（問：本件除了跟甲○○接洽以後，
    還有向誰介紹？）掛件以後，變成乙○○來找我，他有出示
    甲○○在他事務所上班的證據，問我可不可以直接幫忙，我
    說我已經跟永漢有合約存在了，後來他們之間的糾紛我就不
    清楚了，後來我也沒參與系爭工程了。」（參本院九十五年
    三月三十日言詞辯論筆錄），另參證人林永常亦稱：「（問
    ：本件工程你是否清楚？）之前我並不清楚，後來有一個朋
    友介紹被告到我公司，說要幫他報竣工及現場勘驗、消防設
    備檢查，說要技師簽證，他說已經有人先幫他辦使用執照的
    送件，我說如果一開始承造人已經委託營造廠幫他做的話，
    後續應該也要找營造廠商作，但被告拿他們報給縣政府的公
    函說縣政府已經准他變更承造人了，我看了才說可以接辦後
    續的工作。」（參同上筆錄第六頁），由是可知，本件工程
    主要內容係辦理舊有建物補申報竣工及現場勘驗、消防設備
    檢查及技師簽證等事宜，並辦理使用執照的請領，此參酌業
    主退輔會管理處向宜蘭縣政府出具之聲明書表示系爭建物係
    在八十六年七月一日完工即明（參原證二十六），換言之，
    系爭工程主要係補辦請領使用執照，而原告所委任之證人許
    金農僅辦理至送件階段，後續之現場勘驗、消防設備檢查及
    技師簽證等事項均非由原告完成，被告亦因另外委託林永常
    辦理後續事宜而支付六十九萬元予佑得營造有限公司，此有
    華南商業銀行匯款回條聯、佑得營造有限公司存款帳戶影本
    附卷可考。茲有疑義者，乃被告既已將系爭工程再委任原告
    承攬，何以仍另行委託佑得營造有限公司？依被告所述，其
    係因為原告無故停止工作，乃發函終止其與原告間契約（參
    被證九），參酌證人許金農證稱其僅做到送件階段，原告即
    未再通知處理後續事宜等語，堪信原告確實未完全履約。而
    依原告九十三年十月二十九日發函被告說明欄記載（參原證
    四），本件兩造對於雙方往來款項迭有爭議，又依上開函說
    明欄第(三)點有關安全鑑定報告費用之分擔說明，原告主張該
    費用為被告辦理該事宜應負擔之費用，若該說明可採，亦可
    知悉本件被告並非單純借名供原告使用，而係自己承攬系爭
    工程，並實際從事部分工作內容。原告因其未能領得部分酬
    金，乃於九十三年十月二十六日發函被告表示其停止辦理本
    案（參被證六），足證本件原告確有停止工作情形，至原告
    所提有關與復統工程顧問股份有限公司、錸發科技實業有限
    公司、金相有限公司、盟基測量工程有限公司、証安消防工
    程有限公司、承錨結構工業技師事務所、汎德營造有限公司
    等所簽訂之合約書，用以證明其確有與上開公司簽訂契約，
    從事系爭工程之相關事務云云。經查，上開合約書均為訴外
    人永漢工程有限公司與之簽訂，非原告，而被告與永漢工程
    有限公司間並無任何契約關係，縱然永漢工程有限公司出具
    發票予被告，被告亦無法執上開發票作為帳務處理使用，是
    原告以上開資料證明其確有從事系爭工程事務云云，尚非可
    採。且縱認原告確有從事部分工作內容，亦無法證明被告確
    實完成所有相關事宜。而依兩造合約書第五條約定，本件原
    告應負責系爭工程之全部相關工作，而依證人許金農所稱，
    其僅做到送件階段，原告即未再有任何通知，另依證人林永
    常所稱，其接手後續所有事宜，足證本件原告確實未依約完
    成所有工作，而被告以原告遲未完成相關工作為由，發函終
    止其與原告間系爭契約，自應認為本件兩造間契約業已終止
    ，本件兩造間系爭契約既經終止，原告仍據系爭契約請求被
    告給付報酬，惟其對於系爭契約係由其履行完畢一節既無法
    證明，自應認為其所為請求為無理由，應予駁回。
三、假執行之聲請
    本件原告之訴既經駁回，其假執行之聲請即失所附麗，應併
    予駁回，附此敘明。
結論：本件原告之訴為無理由，依民事訴訟法第七十八條，判決
如主文。
中      華      民      國    95    年   4  月   28  日
                           民事第二庭法  官  汪漢卿
以上正本係照原本作成
如對本判決上訴，須於判決送達後20日內向本院提出上訴狀
中      華      民      國    95    年   4  月   28  日
                                     書記官  許婉如


司法院資訊處製作；財團法人民間司法改革基金會備份。
